【裁判字號】    89,再更(一),5
【裁判日期】    890921
【裁判案由】    確認所有權存在
【裁判全文】
臺灣高等法院民事判決  八十九年度再更(一)字第五號
      再審原告  甲○○
      再審被告  乙○○○
右當事人間請求確認所有權存在事件，再審原告對於中華民國八十五年六月二十四日
本院八十五年度上字第五五九號及八十六年三月二十七日最高法院八十六年度台上字
第九二二號確定判決提起再審之訴，經最高法院發回，本院判決如左：
    主    文
再審之訴駁回。
再審及發回前第三審訴訟費用由再審原告負擔。
    事    實
甲、再審原告方面：
壹、聲明：
一本院八十五年度上字第五五九號（下稱原確定本院判決）及最高法院八十六年度台
  上字第九二二號確定判決（下稱原確定最高法院判決）均廢棄。
二右廢棄部分，駁回再審被告在前訴訟程序第二審之上訴。
貳、陳述：
一伊向臺北縣新店地政事務所申請發給同縣石碇鄉楓林村五八號建物（下稱系爭房屋
  ）坐落基地即同鄉○○○段楓子林小段一五－二號土地（下稱系爭土地）日據時期
  之土地登記簿謄本，發現系爭房屋在日據時期即已存在，而非再審被告之配偶葉承
  和在民國四十年間所建造，再審被告自不可能因繼承而取得系爭房屋所有權。伊向
  原地主陳闕秀等人購買系爭土地，原地主將地上物點交予伊，而由再審被告之子葉
  冠億為見證人，葉冠億及再審被告從無異詞。
二再審被告於八十三年十月十一日出具申請書、切結書、村鄰長證明書、好瑞企業有
  限公司（下稱好瑞公司）保證書向臺北縣石碇鄉公所申請，於同月二十七日發給之
  「合法建築物證明書」為原確定判決認定系爭房屋係再審被告所有之唯一依據，惟
  申請書上地址與系爭房屋地址並不相符，再審被告並非系爭房屋現住人且無戶籍登
  記，保證書上被保證人並未簽名，保證人好瑞公司負責人為再審被告之女婿，無為
  保證人之適格，村鄰長證明書內容空洞，足見該「合法建築物證明書」並不真實，
  而鄉公所並非土地管理機關，更非稅務主管機關，原確定判決對該證明書之憑據與
  緣由未查究，有理由不備之違法。
三原確定判決認定系爭房屋為佃農所有，惟其見解與內政部八十三年一月二十七日台
  字第八三七三四四○號函（下稱內政部函）釋不符，有違反「農舍與座落基地所
  有權不可分離」規定之違法。
四上開日據時期土地登記簿謄本、申請書、切結書、村鄰長證明書、保證書、內政部
  函，係伊發現為原確定判決未斟酌之新證據，其中日據時期土地登記簿謄本係伊於
  於八十九年三月二十一日申請取得，爰依民事訴訟法第四百九十六條第十三款規定
  對原確定判決提起再審。
參、證據：提出民事判決書、石碇鄉公所證明書、內政部函、交通部台灣區國道新建
    工程局（下稱國工局）函、日據時期土地登記簿謄本、言詞辯論筆錄、申請書、
    切結書、村鄰長證明書、不起訴處分書、戶籍謄本、耕作權放棄書、電費收據、
    切結書、土地登記簿謄本、買賣契約書、耕地租約登記簿、協調會記錄為證。
乙、再審被告方面：
    本件未經言詞辯論，再審被告部分並無聲明及陳述可資記載。
丙、本院依職權調閱本院八十年度上字第五五九號歷審卷宗。
    理      由
一按再審之訴，應於三十日內之不變期間內提起，前項期間自判決確定時起算，但再
  審之理由知悉在後者，自知悉時起算，民事訴訟法第五百條第一項、第二項定有明
  文。本件確定判決於八十六年五月三日確定，業經本院調閱確定判決卷宗屬實，再
  審原告主張：伊於八十九年三月二十一日申請取得系爭土地日據時期登記簿謄本，
  始知系爭房屋於日據時期已經建造，該登記簿謄本及再審被告向臺北縣石碇鄉公所
  申請核發「合法建物證明書」之申請書、切結書、村鄰長證明書、內政部函為原確
  定判決未經斟酌之證物，爰依民事訴訟法第四百九十六條第十三款規定，提起本件
  再審之訴。經核內政部函為內政部就其主管業務之法律見解，並非證明事實之新證
  據，而再審被告向臺北縣石碇鄉公所申請核發「合法建物證明書」之申請書、切結
  書、村鄰長證明書其作成日期均在本院原確定判決宣示之前，再審原告並未證明其
  知悉上開文件日期在本院原確定判決言詞辯論終結之後，應已逾三十日不變期間，
  至再審原告提出之土地登記簿謄本確係臺北縣新店地政事務所於八十九年三月二十
  一日發給，有該謄本背面印戳可憑，而再審原告係於同年四月二十日提起本件再審
  之訴，則再審原告主張伊於發現日據時期土地登記簿謄本為未經斟酌證物起算三十
  日之不變期間內提起本件再審之訴，並未逾越不變期間。
二又再審之訴，顯無再審理由者，得不經言詞辯論，以判決駁回之，同法第五百零二
  條第二項亦有明文。查：再審原告主張伊於民國八十一年一月三十日與訴外人陳闕
  秀訂立不動產買賣契約，承購系爭土地。再審被告原承租系爭土地耕作，惟於伊與
  陳闕秀簽訂買賣契約書時同意放棄該土地上之一切權利，並由伊補貼百分之三七‧
  五，以解除三七五租約，系爭土地上之系爭房屋亦由被上訴人之子葉冠億簽署切結
  書，同意伊自行處理，故伊已取得系爭房屋之所有權，國工局為興建北宜高速公路
  ，徵收系爭土地，並拆除系爭房屋，所核發系爭房屋拆除補償費新台幣一百三十七
  萬三千九百十三元自應由伊領取，惟石碇鄉公所誤認系爭房屋為被上訴人所有，國
  工局亦無法確定核發對象等情，求為確認伊就上開補償費之領取權存在之判決，經
  臺灣臺北地方法院八十四年度訴字第四一五九號判決勝訴（再審原告併請求確認就
  系爭房屋之所有權存在部分，經該判以屬過去之法律關係不得確認而駁回，因再審
  原告並未上訴而確定），再審被告提起上訴，由原確定本院判決予以廢棄，改判駁
  回再審原告在第一審之訴，再審原告提起第三審上訴，原確定最高法院判決以民事
  訴訟制度原為保護私法上權利而設，人民因政府徵收其財產而得向政府領取補償費
  之權利並非私權，關於此項爭執，不得依民事訴訟程序向普通法院訴請裁判，系爭
  補償費既尚未發放，則何人有向徵收機關領取補償費之權利，自非私權之爭執，認
  再審原告不得依民事訴訟程序向普通法院訴請裁判，而駁回再審原告之上訴而告確
  定，有上開卷宗可按。原確定最高法院判決既認領取補償費權利並非私權，不得提
  起民事訴訟，再審原告提出之日據時期土地登記簿謄本縱能證明系爭房屋於日據時
  期已經建築，並非再審被告之配偶葉承和所建，再審被告向臺北縣石碇鄉公所申請
  核發「合法建物證明書」之申請書、切結書、村鄰長證明書縱令再審原告知悉在前
  訴訟程序言詞辯論終結之後，且足以證明「合法建物證明書」內容不實，亦不能使
  再審原告受較有利益之裁判，再審原告提起本件再審之訴，顯無再審理由，爰不經
  言詞辯論，以判決駁回之。
三據上論結，本件再審之訴為無理由。依民事訴訟法第五百零二條第二項、第七十八
  條，判決如主文。
中      華      民      國    八十九    年      九      月    二十一    日
                                  臺灣高等法院民事第五庭
                                      審判長法  官  黃  熙  嫣
                                            法  官  黃  小  瑩
                                            法  官  鄭  傑  夫
右正本係照原本作成。
如不服本判決，應於收受送達後二十日內向本院提出上訴書狀，其未表明上訴理由者
，應於提出上訴後二十日內向本院補提理由書狀（均須按他造當事人之人數附繕本）
上訴時應提出委任律師或具有律師資格之人之委任狀；委任有律師資格者，另應附具
律師及格證書及釋明委任人與受任人有民事訴訟法第四百六十六條之一第一項但書或
第二項（詳附註）所定關係之釋明文書影本。
中      華      民      國    八十九    年      九      月    二十六    日
                                            書記官  劉  家  聲
附註：
民事訴訟法第四百六十六條之一（第一項、第二項）：
對於第二審判決上訴，上訴人應委任律師為訴訟代理人。但上訴人或其法定代理人具
有律師資格者，不在此限。
上訴人之配偶、三親等內之血親、二親等內之姻親，或上訴人為法人、中央或地方機
關時，其所屬專任人員具有律師資格並經法院認為適當者，亦得為第三審訴訟代理人
。


司法院資訊處製作；財團法人民間司法改革基金會備份。
